【裁判字號】    95,上更(一),13
【裁判日期】    950609
【裁判案由】    洗錢防制法
【裁判全文】
臺灣高等法院刑事判決              95年度上更(一)字第13號
上  訴  人  臺灣臺北地方法院檢察署檢察官
被      告  丁○○
上列上訴人因被告違反洗錢防制法案件，不服臺灣臺北地方法院
92 年度訴字第132號，中華民國92年2月24日第一審判決（起訴
案號：臺灣臺北地方法院檢察署91年度偵字第17478號），提起
上訴，經判決後，由最高法院發回更審，本院判決如下：
    主  文
原判決撤銷。
丁○○幫助連續詐欺，處有期徒刑參月，如易科罰金，以參佰元
折算壹日。
    事  實
丁○○於民國90年7月間因失業欠缺經濟來源，為負擔家計，雖
知提供金融帳戶予不熟識之他人使用，將可能幫助他人從事財產
犯罪，竟基於幫助他人詐欺取財之意，於90年7月18日，將其設
立在中國信託商業銀行，帳號000000000000號之存摺、金融卡、
印鑑、密碼，以新台幣（下同）2500元代價，出售予年籍姓名不
詳綽號「小黑」之成年男子後，嗣即有不詳姓名自稱林姓之成年
男子，基於概括之犯意，利用手機傳送簡訊，佯稱低價販賣行動
電話，嗣丙○○、乙○○、甲○○、戊○○先後在其等手機上收
得上開簡訊，致陷於錯誤，分別依簡訊提供之手機號碼，撥打電
話訂購行動電話，先後依指示如附表所示之時間及金額，匯款、
轉帳至前開丁○○所出售之中國信託商業銀行帳戶內，不詳姓名
自稱林姓成年男子，旋以金融卡將各筆匯款提領，詐得如附表所
示之匯款，丙○○等4人匯款後未取得訂購之行動電話，始知受
騙，報警循線查獲。
    理  由
一、訊據被告丁○○坦承以2500元之價格，將上開所設立帳戶之
    存摺、金融卡、印鑑、密碼售予「小黑」之成年男子，惟否
    認其有犯罪，辯稱：「小黑」當時表示借用帳戶要合夥做生
    意，不知會被利用云云。
二、經查：
 (一).被害人丙○○、乙○○、甲○○、戊○○自手機收到由不詳
    姓名自稱林姓之成年男子所傳之簡訊，佯以低價販賣行動電
    話，致被害人丙○○等4人陷於錯誤，撥打電話給該男子表
    示訂購行動電話，並依指示匯款、轉帳至被告前開帳戶後，
    旋被以金融卡悉數提領，被害人丙○○等4人均未取得訂購
    手機之事實，業據經被害人丙○○、乙○○、甲○○、戊○○指述綦詳，且有被告開戶資料、存提款記錄資料、中國信
    託商業銀行回函在卷可資佐證，則被告提供上開帳戶供不法
    之徒從事詐欺犯行，至為明確。
 (二).按金融存款帳戶，事關存戶個人財產權益之保障，與存戶之
    印鑑章、提款卡結合，其專屬性、私密性更形提高，除非本
    人或與本人具密切之關係者，難認有何理由可自由流通使用
    該存摺、印章、提款卡，一般人亦均有應妥為保管存摺、印
    鑑章、提款卡，以防止被他人冒用之認識，縱有特殊情況偶
    有將存摺、印鑑章、提款卡交付他人之需，亦必深入瞭解其
    用途後再行提供以使用，係一般人日常生活經驗與事理。且
    申請開設金融帳戶並無任何特殊之限制，一般民眾皆可以存
    入最低開戶金額之方式申請開戶，並無何困難，此乃眾所週
    知之事實。則依一般人之社會經驗，苟見非親非故之人不以
    自己名義申請開戶，反以出價蒐購之方式，向他人蒐集金融
    機構帳戶供己使用，衡情當知悉蒐集金融帳戶者，係擬從事
    財產犯罪。況觀諸社會上，詐騙者蒐購人頭帳戶，持以作為
    手機簡訊詐欺之事，常有所聞，出賣或出借帳戶予非親非故
    之人，受讓人係為從事財產犯罪，已屬眾知之事。被告明知
    存摺、提款卡、印章等有關個人財產、身分之物品，將淪落
    於不明人士手中，極易被利用為與財產有關之犯罪工具，竟
    願以不相當之2500元對價，將其存摺等物交付予與其於身分
    上不具密切關係之人，顯然對於該帳戶將作為不法使用，有
    所認知，是雖卷內事證並無積極證據證明被告知悉實施詐欺
    者將如何犯罪，而無法於本件認定被告有實施詐欺犯行之共
    同犯意聯絡，但被告既對金融帳戶交付他人使用，可能遭持
    以從事財產犯罪有所認知，其有幫助他人犯詐欺罪之意甚明
    。被告辯稱其不知蒐集其帳戶者，欲持該帳戶犯罪云云，尚
    無可採。
 (三).本件事證明確，被告所辯不足採信，其犯行堪以認定。
三、按刑法上之幫助犯，係對於犯罪與正犯有共同之認識，而以
    幫助之意思，對於正犯資以助力，而未參與實施犯罪之行為
    者而言（參照最高法院49年度台上字第77號判例、88年度台
    上字第1270號判決）。本件被告基於幫助之犯意，提供銀行
    存摺、提款卡及印章予他人，歹徒利用被告之幫助，連續施
    用詐術使被害人丙○○、乙○○、甲○○、戊○○陷於錯誤
    ，因而匯款至被告所提供之上揭帳戶，是被告所為係參與詐
    欺罪構成要件以外之行為。因無證據證明被告係以正犯而非
    以幫助犯之犯意參與犯罪之情形下，應認其所為係幫助犯而
    非正犯行為。核被告所為，係幫助犯刑法第339條第1項詐欺
    取財罪。檢察官雖認被告所為係洗錢防制法第9條第1項洗錢
    罪之幫助犯（見原審卷第22-23頁），惟按洗錢防制法之制
    定，旨在防止特定重大犯罪不法所得之資金或財產，藉由洗
    錢行為，諸如經由各種金融機關或其他交易管道，轉換成為
    合法來源之資金或財產，切斷資金與當初犯罪行為之關連性
    ，隱匿犯罪行為或該資金不法來源或本質，使偵查機關無法
    藉由資金之流向追查犯罪行為人，其所保護之法益為國家對
    特定重大犯罪之追訴及處罰。又洗錢行為係指行為人為掩飾
    或隱匿自己重大犯罪所得財物或財產上之利益（洗錢防制法
    第2條第1款），或行為人掩飾、收受、搬運、寄藏、故買或
    牙保他人因重大犯罪所得財物或財產上之利益（同法第2條
    第2款）。除利用不知情之合法管道（如金融機關）為之外
    ，其他使所得財物或利益之來源合法化，或改變該財物或利
    益之本質，以避免追訴處罰之掩飾、藏匿犯特定重大犯罪所
    得財產或利益之行為均屬之。若非先有犯罪所得或利益，再
    加以掩飾或隱匿，而係取得犯罪所得或利益之犯罪手段，或
    未合法化犯罪所得或利益之來源，而能一目無瞭然來源之不
    法性，即非洗錢防制法所規範之對象。歹徒利用被告所提供
    之帳戶，將詐欺所得之款項直接匯入該帳戶，要求被害人將
    金錢匯入被告提供之帳戶之行為，本即為實施其詐欺行為之
    犯罪手段，並非於取得財物後，另為掩飾、隱匿其詐欺所得
    之行為，亦非被告於互徒實施詐欺犯罪取得財物後，另由被
    告為之掩飾、隱匿行為。且偵查機關得藉由被害人將款項匯
    入被告帳戶等情，查知資金來源之不法性，並得以追查資金
    之流向，該資金與當初犯罪行為之關連性並未被切斷，與「
    掩飾」、「隱匿」之性質亦有不符，核與洗錢防制法第2條
    規定之洗錢行為構成要件有間。另刑法上之常業犯，係以同
    一犯罪行為之意思反覆為之而成立，是行為人須有反覆從事
    某種行為之主觀意思，並以該項行為之所得供作日常生活給
    養所須之客觀事實表現；依卷附之資料及證據，僅能證明歹
    徒以電話簡訊向被害人訛稱低價賣手機，使被害人陷於錯誤
    而匯款至被告所提供之帳戶，除此之外無證據證明另有詐欺
    犯行，亦無其他證據足以證明歹徒有恃該行為營生之客觀事
    實，自難論以常業犯。是本件未緝獲正犯，依現存證據，應
    僅能成立普通詐欺罪而非常業詐欺罪。本件未予緝獲之正犯
    所為，既非屬洗錢防制法第3條所稱之重大犯罪（就本案而
    言，即係刑法第340條之常業詐欺罪），被告自亦不構成幫
    助洗錢之犯行。檢察官認被告構成幫助洗錢罪等，尚有未洽
    ，惟其基本事實既屬同一，本院自得依變更起訴法條。被告
    幫助他人犯連續詐欺之罪，爰依刑法第30條第2項之規定，
    按正犯之刑減輕之。
四、原審認被告僅提供帳戶予與綽號「小黑」男子之目的係要做
    生意之用，認被告主觀上無犯罪之認識，諭知被告無罪判決
    ，容有未洽。檢察官提起上訴，認被告提供帳戶交予他人以
    掩飾隱匿他人從事重大犯罪，雖引用法條有誤，惟其指摘原
    判決不當，為有理由，應由本院將原判決撤銷改判。並審酌
    被告犯本案時年輕識淺，因失業經濟困難，一時失慮提供帳
    戶予不詳姓名人掩飾隱匿他人從事重大犯罪活動，嚴重影響
    社會正常交易安全、犯罪所得財物不多及犯後坦承態度等一
    切情況，判處有期徒刑3月，並諭知易科罰金折算標準。
據上論斷，應依刑事訴訟法第369條第1項前段、第364條、第300
條、第299條第1項前段、刑法第56條、第339條第1項、第30條第
2項、第41條第1項前段、罰金罰鍰提高標準條例第1條前段、第2
條，判決如主文。
本案經檢察官柯麗鈴到庭執行職務
中    華    民    國    95    年    6    月    9    日
                  刑事第十三庭  審判長法  官  曾德水
                                      法  官  杜惠錦
                                      法  官  廖紋妤
以上正本證明與原本無異。
檢察官如不服本判決，應於收受送達後十日內向本院提出上訴書
狀，其未敘述上訴之理由者並得於提起上訴後十日內向本院補提
理由書（均須按他造當事人之人數附繕本）。
被告不得上訴。
                                      書記官  王增華
中    華    民    國    95    年    6     月    9     日
附表
┌──┬───┬────────┬───────┬──────┬──┐
│編號│被害人│  匯 款 時 間   │ 匯 款 金 額  │匯 款 地 點 │方式│
├──┼───┼────────┼───────┼──────┼──┤
│ 一 │丙○○│九十年九月五日  │四萬二千五百元│台北縣三重市│轉帳│
├──┼───┼────────┼───────┼──────┼──┤
│ 二 │乙○○│九十年九月十日  │二萬二千元    │屏東縣屏東市│轉帳│
├──┼───┼────────┼───────┼──────┼──┤
│ 三 │甲○○│九十年九月十二日│七千元        │台北市      │轉帳│
├──┼───┼────────┼───────┼──────┼──┤
│ 四 │戊○○│九十年九月十三日│六萬元        │台北市      │轉帳│
└──┴───┴────────┴───────┴──────┴──┘


司法院資訊處製作；財團法人民間司法改革基金會備份。
